【裁判字號】    97,訴,2283
【裁判日期】    980310
【裁判案由】    分割共有物
【裁判全文】
臺灣板橋地方法院民事判決              97年度訴字第2283號
原      告  乙○○○
                      樓
訴訟代理人  丙○○
被      告  甲○○
                      號
上列當事人間請求分割共有物事件，經本院於民國98年2 月10日
言詞辯論終結，判決如下：
    主  文
兩造共有坐落臺北縣中和市○○段三九七地號土地，面積八百五
十點四八平方公尺，權利範圍二千分之五十八，及其上同段二二
一七建號即門牌號碼臺北縣中和市○○路○段三一二巷三十三弄
七號一樓建物，權利範圍全部，應予變賣；所得價金，土地及建
物部分均按原告二分之一、被告二分之一之比例分配。
訴訟費用由兩造各負擔二分之一。
    事實及理由
一、原告起訴主張：坐落臺北縣中和市○○段397 地號土地所有
    權應有部分2000分之58及其上同段2217建號即臺北縣中和市
    ○○路○ 段312 巷33弄7 號1 樓建物（下稱系爭不動產）為
    兩造所共有，原告所有土地、建物應有部分分別為2000分之
    29、2 分之1 ，被告所有土地、建物應有部分分別為2000分
    之29、2 分之1 。依民法第820 條第1 項規定，共有物，除
    契約另有約定外，由共有人共同管理之。原告委由訴訟代理
    人通知被告出面協調分管及分割，被告不同意分管及分割，
    爰依民法第823 條及第824 條規定，聲請裁判分割上開共有
    物。又如以原物分割方法，無法達到原來使用目的，請求以
    變賣共有物為分割方法，由兩造分配價金，並聲明求為判決
    如主文所示。
二、被告則以：被告願向原告購買原告之應有部分，但目前無法
    支付買賣價金等語置辯。並聲明：原告之訴駁回。
三、本院之判斷
  (一)原告主張兩造共有之系爭不動產，土地部分兩造所有應有部
    分各為2000分之29、建物部分兩造所有應有部分各為2 分之
    1 ，雙方並無訂定不能分割之協議等情，業據其提出土地登
    記謄本、建物登記謄本各1 份為證（見本院板橋簡易庭卷第
    5頁以下），且為被告所不爭執，自堪信為真實。
  (二)按各共有人，得隨時請求分割共有物；但因物之使用目的不
    能分割或契約訂有不分割之期限者，不在此限，民法第823
    條第1 項定有明文。又共有物之分割，依共有人協議之方法
    行之；分割之方法，不能協議決定者，法院得因任何共有人
    之聲請，命為裁判分割之分配，同法第824 條第1 項、第2
    項規定甚明。本件原告主張曾委由訴訟代理人通知被告出面
    協調分管及分割，被告不同意分管及分割一節，為被告所不
    否認；原告雖未舉證證明兩造於起訴前已就系爭不動產分割
    方式進行協議仍不能決定之事實，惟被告於本院調解程序中
    已表明不同意分割之意（見本院板橋簡易庭卷第16頁），其
    後於本院言詞辯論程序中雖陳明願以新臺幣215 萬元購買原
    告之應有部分（見本院卷第15-1頁），惟嗣又表示無法支付
    買賣價金等語（見本院卷第17頁）；且迄至本院言詞辯論終
    結前，兩造對於分割之方式仍未能達成一致之協議，足認兩
    造對於系爭不動產分割之方法不能協議決定，從而，系爭不
    動產既無因物之使用目的不能分割或兩造曾有不能分割約定
    之情事，則原告依上開規定訴請裁判分割系爭不動產，自無
    不合，應予准許。
  (三)次按共有物分割之方法，須先就原物分配，於原物分配有困
    難時，則予變賣，以價金分配於各共有人（最高法院51年臺
    上字第271 號判例意旨參照）。查系爭建物為5 層公寓中第
    1 層樓，面積為106.63平方公尺（約32.26 坪），並非寬敞
    ，且出入門戶僅1 處，此為兩造所不爭執，並有不動產估價
    報告1 份存卷可稽（見本院板橋簡易庭卷第34頁以下），倘
    依兩造應有部分比例為原物分割，恐將有損系爭不動產完整
    性，勢必破壞原建物結構及使用現狀，造成日後使用上困難
    ，無法發揮經濟上之利用價值，足見本件以原物分割，顯有
    困難，因認將系爭不動產予以變賣，所得價金各按應有部分
    比例分配予各共有人，始能符合公平均衡。
  (四)綜上，原告依民法第823 條及第824 條第2 項規定訴請裁判
    分割兩造共有之系爭不動產，洵屬有據，應予准許
四、末按分割共有物之訴為形式之形成訴訟，法院不受原告聲明
    分割方案之拘束，故如准予裁判分割，原告之訴即有理由，
    並無敗訴之問題；又裁判分割共有物之訴訟為固有必要共同
    訴訟，共有人雖同意分割，只要不同意原告主張之分割方案
    ，即必須被列為被告而應訴；且兩造均因本件裁判分割而同
    霑利益，故本院認於裁判分割共有物訴訟，倘法院准予分割
    ，原告之訴為有理由時，仍應由兩造分別依系爭不動產應有
    部分比例分擔訴訟費用較符公平原則，附此敘明。
五、結論：原告之訴為有理由，依民事訴訟法第80條之1 ，判決
    如主文。
中    華    民    國    98    年    3     月    10    日
                      民事第二庭  法  官  張筱琪
以上正本係照原本作成
如對本判決上訴，須於判決送達後20日內向本院提出上訴狀
中    華    民    國    98    年    3     月    10    日
                                  書記官  連思斐


司法院資訊處製作；財團法人民間司法改革基金會備份。
